【裁判字號】    98,訴,381
【裁判日期】    980422
【裁判案由】    清償債務
【裁判全文】
臺灣高雄地方法院民事判決               98年度訴字第381號
原      告  乙○○
訴訟代理人  涂智翔
被      告  甲○○
訴訟代理人  丙○○
上列當事人間清償債務事件，本院於民國98年4月8日言詞辯論終
結，判決如下：
    主  文
被告應給付原告新臺幣玖拾捌萬肆仟肆佰零肆元，及自民國九十
七年八月二十日起至清償日止，按月利率百分之一計算之利息。
原告其餘之訴駁回。
訴訟費用由被告負擔六分之五，其餘由原告負擔。
本判決第一項於原告以新臺幣參拾貳萬捌仟元為被告預供擔保後
，得為假執行。
原告其餘假執行之聲請駁回。
    事  實  及  理  由
壹、程序事項：
    按訴狀送達後，原告不得將原訴變更或追加他訴，但擴張或
    減縮應受判決事項之聲明者，不在此限，民事訴訟法第255
    條第1 項第3 款定有明文。本件原告起訴時，係請求被告應
    給付原告新臺幣（下同）120 萬元，並自民國97年8 月20日
    起至清償日止，按週年利率6%計算之遲延利息。嗣於98年3
    月16日具狀並於同月28日到庭時表示，將訴之聲明減縮本金
    擴張利息為請求被告應給付原告1,114,516 元，暨自97年8
    月20日起至清償日止，按月息1%計算之利息，核屬擴張或減
    縮應受判決事項之聲明，於法並無不合，應予准許，核先敘
    明。
貳、實體事項
一、原告主張：訴外人丙○○即被告之母前已積欠伊合會末會本
    息128 萬元，嗣於96年12月10日，又以其弟在大陸投資，需
    財力證明為由，向伊借款120 萬元，每月利息1 分，並書立
    借據1 紙；然遲未償還，經伊催討，乃於97年4 月12日開立
    2 紙金額分別為120 萬元及154 萬元之本票予伊，嗣伊要求
    丙○○書立金額120 萬元之借據1 紙，載明每月利息1 分即
    12,000元，並邀被告擔任保證人，在借據保證人處簽名，約
    定於97年5 月16日還款；惟屆期仍未還款，經伊執本票裁定
    聲請強制執行，嗣發現丙○○名下所有房屋已設定高額抵押
    予第三人，又伊聲請強制執行丙○○設在台灣銀行鳳山分行
    帳戶之存款後，復未完全受償，且丙○○自同年3 月起即高
    額跳票、倒會將近2 千多萬元，有惡性倒會、詐欺之嫌，又
    因丙○○之財產已不足以清償債務，被告依法自不能行使先
    訴抗辯權，爰依保證契約之法律關係，請求被告於保證範圍
    內代為清償，提起本件訴訟等情。並聲明：(一)被告應給付原
    告1,114,516 元，暨自97年8 月20日起至清償日止，按月息
    1%計算之利息。(三)願供擔保請准宣告假執行。(三)訴訟費用由
    被告負擔。
二、被告則以：原告與伊子女前來談判，其迫於無奈而為母丙○
    ○作保，但立保證書時，並不知約定月息1 分。又其母已於
    97年7 月4 日還款45,000元，而原告聲請強制執行其母設在
    台灣銀行鳳山分行帳戶之退休金共計219,796 元，目前對原
    告之債務只剩93、94萬元左右，而其母之上開退休金帳戶每
    半年均有錢進帳，原告復查封其母於元大證券公司及安泰證
    券公司之帳戶，應足以清償，並無不履行之情事，且原告未
    就丙○○之財產強制執行無效果前，故對於原告，其得行使
    先訴抗辯權而拒絕賠償等語，資為抗辯，並聲明：(一)駁回原
    告之訴。(二)訴訟費用由原告負擔。
三、兩造不爭執事項：
  (一)丙○○曾於96年12月10日分別向原告借款120 萬元、154 萬
    元，約定每月利息1 分。
  (二)兩造曾於97年4 月12日協議以被告為保證人，同時簽立借據
    、本票2 張以擔保借款，約定每月利息1 分即12,000元。
  (三)原告對訴外人丙○○之上開債權業經取得本票裁定，並已進
    入強制執行程序（97年度司執字第59895 號、97年度司執字
    第127766號）。
  (四)丙○○已向原告清償債務約26萬元（見97年10月7 日準備程
    序筆錄）。
  (五)原告業經本院民事執行處97年度執字第59895 號執行命令，
    收取存款丙○○設在台灣銀行之存款債權219,796 元。
四、本件爭執事項：
  (一)丙○○是否有不履行債務之情事？
  (二)被告是否能行使先訴抗辯權？如能，原告是否就丙○○之財
    產強制執行而無效果？
  (三)原告得請求被告代為清償保證責任之實際債權金額若干？
五、本院之判斷：
  (一)丙○○是否有不履行債務之情事？
  1.原告主張主債務人丙○○於96年12月10日，以其弟在大陸投
    資，需財力證明為由，向伊借款120 萬元，每月利息1 分，
    並書立借據1 紙；嗣遲未償還，經伊催討，乃於97年4 月12
    日開立2 紙本票予伊，其後並要求丙○○書立金額120 萬元
    之借據1 紙，載明每月利息1 分即12,000元，由被告擔任保
    證人，約定於97年5 月16日還款，惟屆期仍未還款，經伊聲
    請強制執行，且已收取丙○○設在台灣銀行之存款債權219,
    796 元等情，業據原告提出借條、本票、本院執行命令、債
    權憑證等為證（見本院卷第7 頁、第33頁至第35頁、第48頁
    至第53頁），被告對上開事實亦不爭執，足認原告主張丙○
    ○積欠本件借款債務120 萬元及利息及由被告擔任保證人，
    且有不履行債務，並遭伊聲請強制執行之情為真。
  2.被告雖抗辯渠擔任丙○○之保證人係遭原告及其兒女所逼，
    其不知借款係約定利息1 分等語。惟此為原告所否認，且被
    告亦未提出證據證明有受逼迫擔任保證人之情，所辯已難採
    信。又被告於借條上保證人處簽名時，其上既已載明利息1
    分，此有借條足稽（見本院卷第7 頁）；而被告係有社會經
    驗之一般智識之人，自難諉為不知悉保證借據所載金額及利
    息之意義。再被告自承其與丙○○之債權人共同協商分批還
    款事宜，並坦承將全力工作努力還款等情觀之（見本院卷第
    63頁反面），足見原告主張被告願就本件債務本息擔負保證
    人之責，且知悉約定利息等情，應較為可信，被告此部分之
    抗辯，尚無足採。
  (二)被告是否能再行使先訴抗辯權？原告是否就丙○○之財產強
    制執行而無效果？
  1.按稱保證者，謂當事人約定一方於他方之債務人不履行債務
    時，由其代負履行責任之契約；保證債務，除契約另有訂定
    外，包含主債務之利息；保證人於債權人未就主債務人之財
    產強制執行而無效果前，對於債權人得拒絕清償民法第739
    條、第740 條、第745 條分別定有明文。另按主債務人之財
    產不足清償其債務者，保證人不得主張前條之權利，同法第
    746 條第4 款所明定。此乃主債務人之財產不足清償其債務
    時，主債務人顯已處於債務不履行之窘境，為保護債權人利
    益計，自不宜容許保證人主張先訴抗辯權，以致徒增權利實
    現之遲延及不必要勞費之增加，故特將此事由列為先訴抗辯
    權消滅之事由之一。而所謂不足清償其債務，係指不足清償
    保證人所擔保之主債務而言，不以主債務人毫無財產以致全
    部不能清償為限，其財產所在不明，無從執行，或僅足供清
    償被保證之主債務之一部者，即為不足清償，保證人不得主
    張先訴抗辯權。
  2.經查，原告主張丙○○欠債高達2 千多萬，如以簽發之本票
    計算丙○○每年要還之利息即1 百多萬元，但丙○○只能以
    70萬元之退休金償還，顯有不足，遑論本金等語（見本院卷
    第98頁、第99頁、154 頁），並提出之借據、本票、合會帳
    務明細、合會會單、聲請簡易判決處刑書、債務人清冊、合
    會帳務明細、積欠債務之資料、民事執行處通知函及債權憑
    證等件（均影本）為證（見本院卷第33頁至第39頁、第100
    頁至107 頁）。被告對於原告之主張，既未予以否認，復供
    陳其訴訟代理人丙○○已無資力清償債務，丙○○所有財產
    償還利息後，永遠無法償還本金等語（見本院卷第120 頁、
    第121 頁），足見原告所述非虛。復參諸丙○○名下固有股
    票、存款債權及不動產3 筆，有原告聲請本票強制執行時所
    提出之土地謄本3 份及96年度綜合所得稅各類所得資料清單
    附卷可稽（見本院97年度司執字第59895 號卷、本院卷第40
    頁至第45頁）；而其中丙○○之股票經原告聲請強制執行後
    ，已查無股票可供執行，有卷附臺灣屏東地方法院執行處通
    知函及檢附資料可參（見本院卷第130 頁至第135 頁）；另
    不動產部分，則均已由訴外人玉山商業銀行股份有限公司及
    詹天從分別設定第一順位之最高限額抵押權及第二順位之抵
    押權在案，有前開土地謄本3 份足參，無足供本件債務之清
    償；此外除丙○○每半年可入帳之退休俸之存款債權外，丙
    ○○並無其他財產；而如前述，被告對於原告主張丙○○每
    年可領取之退休俸僅70萬，連利息均無足清償，遑論本金一
    節，既不爭執，足見丙○○之財產確難認足以清償本件債務
    ，應堪認定。則揆諸上開規定，本件保證債務之主債務人丙
    ○○既已無資力清償債務，被告自無法主張先訴抗辯權，從
    而，被告執先訴抗辯權為辯，核無理由。是就原告是否就丙
    ○○之財產強制執行而無效果一節，亦無庸再行審論。原告
    本於保證關係請求被告給付短欠本、息，洵屬正當。
  (三)原告尚得請求被告代為清償保證責任之實際債權金額若干？
  1.按借用人應於約定期限內，返還與借用物種類、品質、數量
    相同之物。遲延之債務，以支付金錢為標的者，債權人得請
    求依法定利率計算之遲延利息，但約定利率較高者，仍從其
    約定利息，民法第478 條前段、第233 條第1 項分別定有明
    文。
  2.查，原告主張系爭借款約定於97年5 月16日返還，被告並未
    依約還款等情，經原告多次催告丙○○清償系爭借款而未果
    ，乃聲請本票強制執行，前固收取丙○○設在台灣銀行之存
    款債權219,796 元，然尚未完全受償，且丙○○復有無足清
    償債務之情，已如前述，被告亦不爭執，從而，原告依保證
    之法律關係，請求被告應給付原告短欠之本、息，即非無據
    。惟原告既已於強制執行程序中，收取存款丙○○設在台灣
    銀行之存款債權219,796 元（含執行費9,600 元），並經本
    院核發債權憑證，此有前開債權憑證可稽，並為兩造所不爭
    執。又被告抗辯丙○○業已匯款45,000元以清償本件債務等
    語。原告對於確有收受該筆匯款之事實，並不爭執，然主張
    該筆匯款係用以清償另筆154 萬元之債務等語（見本院卷第
    79頁、第121 頁）。然本院由原告另筆154 萬元債務於97年
    12月12日聲請強制執行時，仍以154 萬元債權全額聲請執行
    ，該強制執行狀並未載明已受償45,000元之情，此業經本院
    調取97年度司執字第12 7766 號執行卷足稽，是原告主張該
    筆匯款係用以清償154 萬元之債務，難認可採；而由原告於
    本院準備程序中自承丙○○已向原告清償債務約26萬元，核
    與伊因強制執行而收取丙○○之存款債權及上開匯款金額加
    總大致相符，足見被告抗辯原告就本件債務除已受償存款債
    權219,796 元外，尚受償45,000元之匯款，共計受償264,79
    6 元，較屬可信。故原告所可請求之本息，自應將已受償之
    金額扣除，始屬適法。
  3.又由被告於最後言詞辯論時供陳本件債務之利息係繳至97年
    5 月，此核與原告自行製作之本、息計算書上所載短欠之利
    息係自97年5 月10日起算大致相符，故至本件原告請求起息
    日即97年8 月20日前（即97年5 月10日至97年8 月19日），
    被告已積欠之利息係共計3 個月又9 日之利息；並依兩造於
    借條上約定之利息係以月息百分之一計算，故每月利息應為
    12,000元（計算式＝1,200,000 元×1%），則被告至97年8
    月20日前，共計積欠39,600元之利息（計算式：〔12,000元
    ×3 〕＋〔12,000÷30×9 〕＝36,000＋3,600 ＝39,600元
    ）。再原告已收取之金額合計264,796 元，扣除上開已積欠
    之利息39,600元及執行費用9,600 元後，再用以抵扣本金，
    則本金剩餘984,404 元未受償（計算式＝1,200,000 元－〔
    264,796 －39,600元－9,600 元〕＝984,404 元）。故原告
    得請求之本金應為984,404 元，始屬適法，原告於自製之債
    務人欠款細目表以複利計算本金及利息（見本院卷第117 頁
    ），尚有未合。是本件原告請求984,404 元及自97年8 月20
    日起至清償日止，按月息1%計算之利息為有理由，逾此部分
    則為無理由，應予駁回。
六、綜上所述，原告基於保證之法律關係請求被告給付984,404
    元及自97年8 月20日起至清償日止，按月息1%計算之利息為
    有理由。逾此部分之請求為無理由，應予駁回。
七、原告陳明願供擔保請准宣告假執行，經核與規定相符，爰酌
    定相當之擔保金額予以宣告。又原告敗訴部分，其假執行之
    聲請失所依據，應予駁回。
八、據上論結，本件原告之訴為一部有理由，一部無理由，依民
    事訴訟法第79條、第390 條第2 項，判決如主文。
中    華    民    國    98    年    4     月    22    日
                  民事第四庭  審判長法  官  林玉心
                                    法  官  王奕勛
                                    法  官  楊淑珍
正本係照原本作成。
如不服本判決，應於送達後20日內，向本院提出上訴狀並表明上
訴理由，如於本判決宣示後送達前提起上訴者，應於判決送達後
10日內補提上訴理由書（須附繕本）。
中    華    民    國    98    年    4     月    22    日
                                   書記官  吳良美


司法院資訊處製作；財團法人民間司法改革基金會備份。
